臺灣臺北地方法院民事判決　 　　　　　94年度重訴字第901號
原　　　告　　辛○○
　　　　　　　庚○○
　　　　　　　壬○○
　　　　　　　己○○
　　　　　　　丁○○
　　　　　　　丙○○
　　　　　　　乙○○
　　　　　　　戊○○
　　　　　　　蔣正忠
上九人共同
訴訟代理人　　徐景星律師
上九人共同
複　代理人　　鄭智元律師
被　　　告　　甲○○
訴訟代理人　　黃陽壽律師
複　代理人　　洪文浚律師
上列當事人間事件，本院於民國96年9月6日言詞辯論終結，判
決如下：
    主      文
原告之訴及假執行之聲請均駁回。
訴訟費用由原告負擔。
    事實及理由
一、程序方面：
    （一）原告於民國95年2月15日追加蔣正忠為原告，並追加
          行使回復公同共有物所有權及退夥後結算財產請求權
          等訴訟標的，基礎事實同一，且不甚礙訴訟終結及被
          告防禦，被告復對之無異議而為本案言詞辯論，核與
          民事訴訟法第255條第1項第2款、第7款、第2項相符
          ，應予准許。
    （二）原告起訴聲明為：被告應將就其坐落於臺北市中山區
          ○○○路2段3號之土地，地號為臺北市○○區○○段
          5小段290地號及其上第303建號10層樓房屋之抵押權
          應有部分61.17%及其所擔保之該部分債權按附表一所
          示之比例移轉與原告，嗣於95年8月15日變更聲明為
          ：被告應將對於第三人文華大飯店股份有限公司如附
          件13所示之本票債權新臺幣（下同）33,254,000元，
          依附表2所示之比例轉讓與原告，並將該部分供擔保
          如附表3所示之抵押權按附表2所示之比例移轉登記與
          原告，核原告僅補充說明聲明範圍及擴張聲明，核與
          民事訴訟法第255條第1項第3款規定相符，亦應准許
          。
    （三）原告雖聲請本院依民事訴訟法第56條之1規定裁定命
          訴外人王進仕追加為原告，惟本件終止信託契約是否
          須全體委託共同為之實體爭議，與民事訴訟法第56條
          所稱訴訟標的對於數人須合一確定情形無涉，另就回
          復公同共有物請求部分，原告亦未釋明訴外人王進仕
          有拒絕同為原告之情事，原告聲請於法尚有未合，不
          應准許。
二、原告聲明：被告應將其對於第三人文華大飯店股份有限公司
    如附件13所示之本票債權33,254,000元，依附表2所示之比
    例轉讓與原告，並將該部分供擔保如附表3所示之抵押權按
    附表2所示之比例移轉登記與原告；願供擔保請准宣告假執
    行。並陳述：
    （一）緣原告辛○○、庚○○、壬○○、林文雄（92年歿，
          繼承人為原告己○○、丁○○、丙○○、乙○○、林
          郁娟）、蔣正忠及訴外人王進仕與被告共同以被告之
          名義，將資金貸與第三人文華大飯店股份有限公司（
          下稱文華飯店），其中原告辛○○出資比例為46.67
          %，原告庚○○出資比例為5.5%，原告壬○○出資比
          例為5.5%，林文雄之繼承人即原告己○○等出資比例
          為3.5%、原告蔣正忠出資比例為5.5%，雙方並約定由
          被告擔任借款名義人，借款與文華飯店，另就該借款
          與文華飯店抵押權設定乙事，依雙方之信託契約約定
          以被告名義為抵押權人之登記，就文華飯店所有坐落
          於臺北市中山區○○○路○段3號之土地（地號為臺北
          市○○區○○段5小段第290號地號）及其上第303建
          號10層樓房屋（下稱系爭抵押物）設定抵押權。為避
          免被告任意處分登記於其名下之抵押權，遂於89年4
          月間同意被告移轉上述不動產所佔出資比例之權益時
          ，亦同時要求被告補訂信託契約，被告亦於信託契約
          上親自簽名，縱信託契約未填載日期亦不影響信託契
          約之效力。詎料，被告於受託為原告之利益為抵押權
          之登記後，不僅未據實向原告報告管理情形，另於近
          日未經原告之同意，向他人兜售系爭抵押物之抵押權
          及債權。惟信託契約重在對於人之信賴上，若雙方之
          信賴基礎業已消失，即足以影響信託契約之存續，原
          告為避免因抵押權人眾多而使法律關係趨於複雜，遂
          依信託契約約定單純借用被告之名義登記為系爭抵押
          物之抵押權人，然而被告卻因為個人之財務問題，欲
          實行抵押權拍賣系爭抵押物，被告此等行為業已破毀
          當事人間之信賴關係，原告當可隨時終止信託契約，
          且毋須全體共同為之，不受民法第263條及第258條之
          拘束。而實行抵押權之結果，係使抵押權人得就拍賣
          抵押物之價金優先受償，則信託契約簡化法律關係之
          目的，將因為拍賣程序終結而完成，信託關係亦因此
          而歸於消滅，原告當可請求被告將原告等所擁有之抵
          押權應有部分及其所擔保之該部分債權33,254,000元
          （就面額30,000,0 00元之本票部分，被告已交付之
          金額為28,704,000元；就面額5,000,00 0元之本票部
          分，被告已交付之金額為4,550,000元，合計為33,25
          4,000元）移轉於原告。
    （二）原告與被告間共同出資貸與文華飯店，並無合夥之意
          思，亦無合意經營共同事業，原告與被告間每個投資
          案均係獨立，每件投資案之投資人及投資金額均不相
          同，則依最高法院94台上字第1029號判決之旨，雙方
          間僅互約出資以取得財產，而未約定經營共同事業者
          並非合夥。基此，原告及被告間關於抵押權之信託登
          記並非基於合夥關係，而係基於共同出資之分別共有
          關係。然縱認為原告與訴外人王仕進及被告間係合夥
          關係，有關信託財產之返還，仍應適用該信託契約，
          又原告僅係請求成為系爭抵押權之共同抵押權人，並
          非要求合夥財產之分析，亦即回復合夥事業由王體合
          夥人共同執行之狀態，與合夥財產之分析毫無相關，
          原告自可請求被告返還信託財產。且依民法第668 條
          、第828條第2項之規定及最高法院31年上字第149 號
          判例與最高法院85年度台上字第10 59號判決可知，
          公同共有物權利之行使，如事實上無法得到公同共有
          人全體之同意時，例外地可無須全體之同意，則被告
          受託管理出借與文華飯店之債權及其擔保之抵押權，
          然其不僅四處作價出讓系爭債權及抵押權，更甚至拍
          賣抵押物之程度，實已構成侵奪受託財產即公同共有
          之合夥財產之情事，因此，原告自可主張終止信託契
          約並請求返還信託財產，亦可依民法第828條第2項之
          規定及實務之見解，以其餘全體公同共有人之同意請
          求返還公同共有物。即便被告仍執民法第263條準用
          第258條之規定，認為終止信託契約需全體委託人為
          之，然此債權請求權並無法阻卻原告等人依民法第
          828條第2項之規定請求返還公同共有物之權利。另本
          件合夥若發生退夥之情形，原告已以95年3月6日書狀
          為退夥之意思表示，至於結算時間，自應以被告與文
          華大飯店及沈鈺烽間進行訴訟之時程而定，與原告請
          求成為共同抵押權人無涉。
三、被告聲明：原告之訴駁回。並陳述：
    （一）原告主張渠等與被告間存有信託法律關係，惟就原告
          所出示之信託契約書上，有關被告之簽名並非被告所
          親自為之，另信託契約書上並無簽署日期之記載，該
          信託契約書之效力已有問題。縱認為雙方間存有信託
          法律關係，則信託法律關係之終止尚可區分為法定及
          意定終止，關於法定終止規定於信託法第62條，惟本
          件信託之目的未完成，不符合法定終止之要件，又關
          於意定終止部分，尚區分為信託利益是否全部由委託
          人享有而異其情形，於信託利益全部由委託人享有下
          ，委託人得隨時終止信託契約，反之，則需由委託人
          及受益人隨時共同終止信託，本件信託利益並非全部
          由原告委託人享有，亦無受益人之約定，原告自無終
          止信託契約之權利。縱認為有終止之權利，原告亦應
          受到民法第263條準用民法第258條之規定，應由委託
          人一方全體向受託人一方以意思表示為之，惟原告所
          為終止信託契約之意思表示，尚與前開民法之要求不
          符，故不生終止信託契約之效力。
    （二）另依信託契約書第2條之約定「本件抵押權所貸予文
          華大飯店股份有限公司之款項，係由甲乙雙方共同合
          夥經營不動產所累積之資金提供，而非乙方個人所借
          予．．，可知本件係由原告及訴外人王進仕及被告共
          同合夥出資借貸款項予文華飯店，以賺取利息，再由
          全體合夥人約定以被告之名義擔任文華飯店所有坐落
          於臺北市○○○路○段5號所有建物及基地之抵押權人
          ，故被告出名而取得對於文華飯店所得行使之借款債
          權及抵押權，均屬合夥財產，上開合夥之目的事業迄
          今仍未完成。被告與文華公司間之確認本票債權不存
          在、訴請塗銷抵押權等訴訟事件及拍賣抵押物強制執
          行事件現仍繫屬於法院，另依信託契約第3條之約定
          「因行使本件抵押權而產生訴訟，所生之訴訟費用、
          律師費及一切必要之費用、稅金皆由雙方共有之資金
          支付之，而行使後所得之款項扣除必要費外均依各人
          所占股份分配之」，則被告就借款債權與文華飯店及
          訴外人沈鈺烽間尚有多件訴訟事件及執行事件進行中
          ，因此而支出之訴訟費、律師費等各合夥人並未進行
          清算，則本件合夥尚未解散，而合夥人於合夥清算前
          依民法第682條第1項之規定，不得請求合夥財產之分
          析。
四、得心證之理由：
    原告主張與被告約定合資以被告為借款名義人借款予文華大
    飯店，並就文華大飯店所有坐落於臺北市○○區○○段5小
    段第290地號土地及其上第303建號10層房屋設定抵押權一節
    ，業據原告提出信託契約書為證（見本院卷第12頁），並經
    證人蘇錦發即原告辛○○為董事長之福穩實業股份有限公司
    財務經理到庭證稱文華大飯店希望被告借錢給他，被告就和
    原告辛○○、庚○○、蔣正忠、壬○○及林文雄、王進仕等
    人商量，大家共同出資借給文華大飯店，後來文華大飯店沒
    有還錢，大家就補訂信託契約書，契約書上有記載大家出資
    的比例及權利、義務，簽訂契約書的時間大約是在89年4月
    份左右，是借錢之後補訂，當時伊在場，原告提出之信託契
    約書伊是見證人，地點就在臺北市○○街66號10樓，有原告
    辛○○、壬○○、被告及王進仕及伊在場，原告蔣正忠是事
    先約定時間、內容，隔天才送給他簽名，原告庚○○人在臺
    南，伊先送給原告蔣正忠簽名再給林文雄，林文雄簽完後再
    寄到臺南給庚○○簽名等語明確（見本院卷第101頁反面、
    第102頁），足見原告上開主張為真正可採。惟原告請求被
    告應將系爭抵押權及所擔保之本票債權依原告出資比例移轉
    予原告是否有理由，本院仍應審究兩造間法律關係何，及該
    法律關係是否終止，以下分述之：
    （一）查證人蘇錦發雖證稱原告與被告有共同出資去法院購
          買法拍屋，獲利就分掉，沒有共同去經營飯店，都是
          單一事項口頭約定，可能偶爾有一些案子是同時進行
          的等語（見本院卷第101頁反面），惟兩造所簽立之
          信託契約書第2條記載「本件抵押所貸予文華大飯店
          股份有限公司之款項係由甲乙雙方共同合夥經營不動
          產所累積之資金提供，而非乙方個人所借予．．」等
          詞，已明白表示借予文華大飯店之款項係由之前共同
          合夥經營不動產所累積之資金支出，況若果如證人蘇
          錦發所證述兩造係就每單一事項共同投資獲利後即予
          以分配利潤，應無可能於本件信託契約書上未記載各
          人之出資金額及貸予文華大飯店之款項數額，甚且原
          告於本件訴訟中猶不知被告究貸與文華大飯店多少款
          項，足見被告辯稱兩造間有合夥關係存在應屬可採。
    （二）又按信託行為，係指信託人將財產所有權移轉與受託
          人，使其成為權利人，以達當事人間一定目的之法律
          行為而言；在信託人終止信託契約前，受託人並無返
          還受託物之義務。必俟信託人終止信託關係後，始得
          請求受託人返還信託財產，受託人僅負有將信託財產
          返還予信託人之義務。次按合夥之財產，為合夥人全
          體之公同共有，為民法第668條所明定。公同共有物
          之處分，及其他之權利行使，原則上應得公同共有人
          全體之同意，縱令合夥契約對於屬於合夥人全體公同
          共有之合夥不動產之處分、管理，另有多數決之約定
          ，或依土地法第34條之1第5項規定：公同共有不動產
          之處分、變更及設定，得以公同共有人過半數及其應
          有部分（潛在）合計過半數之同意決之，亦僅屬其內
          部關係，倘合夥將合夥財產信託與全體合夥人中之一
          合夥人時，合夥與該受託之合夥人間即另成立信託關
          係，則屬合夥對該受託人之外部關係，有關信託財產
          之返還，仍應適用該信託契約，二者不得混淆，最高
          法院86年度台上字第3454號判決可資參照。
    （三）如前所述，原告辛○○、蔣忠正、庚○○、壬○○及
          原告己○○、丁○○、丙○○、乙○○、戊○○之被
          繼承人林文雄、被告及訴外人王進仕於89年4月份補
          訂信託契約書，約定借用被告名義為抵押權人借款予
          文華大飯店，兩造及訴外人王進仕間應已成立信託契
          約。而原告主張已終止信託契約及信託目的完成，無
          非係以被告未據實向原告報告管理情形，另於近日未
          經原告之同意，向他人兜售系爭抵押物之抵押權及債
          權，甚至欲實行抵押權拍賣系爭抵押物為據，惟原告
          就上開主張之事實，並未舉證以實其說，原告前述主
          張已難採信，且觀之信託契約書第4條記載：因行使
          本件抵押權而產生訴訟，所有訴訟費用、律師費及一
          切必要之費用、稅金皆由雙方共有資金支付之，而行
          使後所得款項扣除必要之費用外，均依各人所占股份
          分配之等語，足見就被告行使抵押權拍賣抵押物事宜
          乃經原告知悉並同意，原告反據之指稱被告違反信託
          約定，實非可取。又按解除權之行使，應向他方當事
          人以意思表示為之。契約當事人之一方有數人者，前
          項意思表示，應由其全體或向其全體為之，此項規定
          並於終止契約時準用之，民法第258條第1項、第2項
          分別定有明文。依系爭信託契約書所載，本件信託契
          約之委託人分別為原告辛○○、蔣忠正、庚○○、賴
          武宗及原告之被繼承人林文雄及訴外人王進仕，則委
          託人欲終止信託契約自應由全體委託人為之，兩造既
          均不爭執訴外人王進仕未同為終止本件信託契約之意
          思表示，堪認原告終止信託契約不合法，原告主張信
          託契約已經終止云云乃乏所依據。況本件信託契約係
          由兩造及訴外人王進仕出資貸款予文華大飯店並設定
          抵押權，設若信託契約已經終止或信託目的已完成，
          原告得請求被告返還者應係出資之款項及盈餘分配，
          本件原告請求被告將對文華大飯店之本票債權及抵押
          權依比例移轉或移轉登記予原告，亦非足採。
    （四）又兩造與訴外人王進仕間已成立合夥契約，原告固主
          張被告侵奪公同共有財產即合夥財產，故得請求被告
          返還公同共有物云云，惟原告並未舉證證明被告有侵
          奪合夥財產情事，且被告拍賣抵押物或行使抵押權之
          行為已經原告知悉並同意，亦難認被告有侵奪合夥財
          產之行為，原告前開主張已非可採。況公同共有物之
          處分及其他權利之行使，除公同關係所由規定之法律
          或契約另有規定外，應得公同共有人全體之同意，民
          法第828條第2項定有明文。此項規定，依同法第831
          條規定，於公同共有債權準用之。故公同共有之合夥
          財產，於受侵害時，其所生之回復原狀請求權，乃公
          同共有權利，公同共有之一人或數人就此項權利為訴
          訟上之請求時，自須得其他公同共有人全體之同意，
          始能謂當事人適格無欠缺（最高法院77年度台上字第
          66號裁判要旨參照）。原告未得公同共有人全體之同
          意提起本件訴訟，已非適格當事人，至原告所稱事實
          上無法得公同共有人王進仕同意或王進仕已拒絕同為
          原告而無正當理由之情節，原告並未釋明之，本件原
          告之起訴亦當事人不適格，應予駁回。
    （五）又原告雖另主張已為退股之意思表示及合夥人林文雄
          死亡而發生法定退股效力云云，惟按合夥人退夥時，
          其出資之返還，必須依民法第689條之規定為結算分
          配，亦自須就退夥時合夥財產狀況結算，於未受虧損
          之情形，始得為全部返還之請求。且其請求返還出資
          之對象應為合夥，而非他合夥人，最高法院92年度台
          上字第1234號判決可資參照。查本件兩造及訴外王進
          仕於原告聲明退股或法定退股時，並未就合夥財產狀
          況為結算，原告對合夥人之一之被告為本件請求，顯
          屬無據，不應准許。
五、綜上所述，原告請求被告應將對於文華大飯店之本票債權33
    ,254,000 元按比例轉讓與原告，並將該部分供擔保之抵押
    權按比例移轉登記與原告，應屬無據，且當事人不適格，原
    告之訴為無理由，應予駁回，其假執行之聲請亦失所附麗，
    應併予駁回。
六、本件事證已臻明確，兩造其餘攻防，核與判決結果不生影響
    ，爰不一一審酌，併此敘明。
七、據上論結，原告之訴為無理由，應依民事訴訟法第85條第1
    項，判決如主文。
中　　華　　民　　國　　96　　年　　9　　月　　20 　　日
                  民事第三庭    法　官　鄭佾瑩
以上正本係照原本作成
如對本判決上訴，須於判決送達後20日內向本院提出上訴狀
中　　華　　民　　國　　96　　年　　9 　　月　　20　　日
                    　　　　　　書記官　呂欣穎
